【裁判字號】    89,上訴,693
【裁判日期】    890315
【裁判案由】    妨害自由等
【裁判全文】
臺灣高等法院臺南分院刑事判決          八十九年度上訴字第六九三號      潛
      上  訴  人  臺灣雲林地方法院檢察署檢察官
      被      告  丙  ○  ○
右列上訴人因被告妨害自由等案件，不服臺灣雲林地方法院八十八年度訴字第四四三
號中華民國八十九年三月十五日第一審判決（起訴案號：臺灣雲林地方法院檢察署八
十八年度偵字第二○七七號），提起上訴，及臺灣雲林地方法院檢察署移送併案（八
十九年度請上字第五十號），本院判決如左：
      主      文
上訴駁回。
      理      由
一、公訴意旨略以：丙○○前以每新臺幣（下同）百萬元月息二萬四千元之利率借款
    予丁○○，並因積欠債款問題而生爭議，丙○○乃與其女乙○○、庚○○○及女
    婿己○○（以下簡稱被告四人），於民國（下同）八十八年二月三日二十一時許
    ，強押丁○○至臺中市○○路真鍋咖啡屋，剝奪其行動自由，並要求丁○○簽發
    金額合計一千零一十萬元（起訴書誤載為九百一十萬元）之本票五紙，否則不讓
    丁○○離開，丁○○簽發前開金額之本票後，再由辛○○在其中三紙合計六百六
    十萬元之本票上簽名而為共同發票人（起訴書誤載為背書）後，將之交與被告四
    人，始將丁○○放回。再於八十八年二月四日十五時許，甲○○（涉犯妨害自由
    部分業經不起訴處分）打電話邀丁○○至其雲林縣斗南鎮田頭里十二鄰田頭一一
    五號住處，被告四人亦在場聲稱：丁○○只簽發本票之信用尚且不足，必須要有
    房地產所有權狀作抵押及印鑑證明、印章，俾本票未兌現時能向銀行貸款清償等
    語，乃強押丁○○至雲林縣斗南鎮○○街二號陳艷紅代書處，要求丁○○簽署財
    產讓渡書後，又強押丁○○至雲林縣斗南鎮○○街一三二號永安大飯店一二一號
    房投宿，因丁○○打電話予戊○○，引起被告己○○、庚○○○、乙○○不滿，
    而共同毆打丁○○成傷，並將丁○○押至嘉義縣大林鎮○○路八十五號金山園大
    旅社並留宿一夜。翌日上午八時許，被告四人再強押丁○○至雲林縣斗南鎮○○
    街四十五號三樓之一戊○○住處籌錢未果，並由戊○○隨同至嘉義縣梅山鄉○○
    村○○路八十七號丁○○之友人壬○○處，欲取丁○○所有之不動產權狀，因未
    遇壬○○，被告乙○○乃要求戊○○將丁○○交予他們，戊○○與丁○○乃向被
    告四人聲稱，丁○○之母可代為解決債務及辛○○可能與丁○○連絡，被告四人
    始決定返回雲林縣斗六市○○街一○一號丁○○住處，因認被告四人，均涉有刑
    法第三百零二條第一項以非法方法剝奪人之行動自由罪嫌云云（傷害部分，業經
    撤回告訴，為不受理判決確定）。
二、公訴人認被告四人涉犯右揭以非法方法剝奪人之行動自由罪嫌，無非係以告訴人
    丁○○之指訴及證人辛○○、戊○○之證言為其所憑論據。訊據被告四人均堅決
    否認有右揭以非法方法剝奪人之行動自由犯行，均辯稱：伊四人並未強押丁○○
    ，係丁○○於八十八年二月三日先在甲○○家中自願簽下本票後，再與聯絡辛○○而帶伊四人及甲○○到台中市之咖啡屋請辛○○在本票上簽名，丁○○並自願
    會同伊四人至陳艷紅代書處簽署財產讓渡書，又同意與伊四人至永安大飯店及金
    山園大旅社投宿，且係丁○○自願帶伊四人至戊○○住處樓下，並由丁○○帶乙○○、庚○○○及甲○○上樓去找戊○○，再由戊○○開車載丁○○、乙○○、
    庚○○○至嘉義縣梅山鄉去找壬○○取回丁○○之不動產權狀，丙○○及己○○
    並未同去，且前往壬○○住處及返回丁○○住處之過程中，乙○○、庚○○○二
    名弱女子，手中既無武器，如何能強押戊○○、丁○○二名大男人等語。
三、按犯罪事實應依證據認定之，無證據不得推定其犯罪事實，刑事訴訟法第一百五
    十四條定有明文。復按告訴人之告訴無非以使被告受到刑事訴追為目的，是其陳
    述是否與事實相符，仍應調查其他證據以資審認，必告訴人所述被害情形，無瑕
    疵可擊，而就其他方面調查又與事實相符，始足據為認定犯行之基礎（最高法院
    五十二年度台上字第一三○○號判例要旨可資參照）。此所謂之證據係指積極之
    證據而言，故如無確切之積極證據，足以證明被告之犯罪事實，即令被告不能為
    有利之反證，亦不能遽論以罪刑。亦即認定不利於被告之事實，須依積極證據，
    苟積極證據不足為不利於被告事實之認定時，即應為有利於被告之認定，更不必
    有何有利之證據（最高法院三十年上字第八一六號判例參照）。
四、經查：
(一)告訴人丁○○雖於原審及本院調查時指稱：伊係於八十八年二月二日在甲○○之
    住處簽下本票五紙云云，惟告訴人丁○○於警訊及偵查中均陳稱：伊係於八十八
    年二月三日簽下右開本票五紙等語，且證人甲○○於原審調查時亦證稱：丁○○
    係於八十八年二月三日在伊住處簽下本票五紙等語，是公訴人認為右開本票五紙
    ，係告訴人丁○○於八十八年二月三日二十一時許，在臺中市○○路真鍋咖啡屋
    所簽，與事實不符，合先敘明。
(二)告訴人丁○○簽發金額合計一千零一十萬元本票五紙，及由辛○○在其中三紙合
    計六百六十萬元之本票上簽名而為共同發票人部分，告訴人丁○○業於原審八十
    八年十二月十七日調查時陳稱：伊在簽下右開本票五紙及帶同被告四人及甲○○
    到台中市之咖啡屋請辛○○在本票上簽名時，被告四人並未妨害及限制伊的行動
    自由，且辛○○簽完本票後，由伊開車載丙○○、甲○○回斗南，乙○○、庚○○○、己○○則駕駛另一台車離開，當天被告四人並未強押伊、限制伊的行動自
    由等語，於原審八十九年一月十四日調查時陳稱：被告四人及甲○○會同伊到台
    中市之咖啡屋請辛○○在本票上簽名之過程中，被告四人並未對伊恐嚇若不簽本
    票不讓伊離開，且當晚是伊開車載丙○○、甲○○回斗南，並非被告四人釋放伊
    走的等語，於本院八十九年六月二十六日到庭亦未供稱有被妨害自由之情事，且
    證人甲○○於原審八十九年一月三日及本院八十九年七月三日調查時亦證稱：丁○○係自願簽下右開本票五紙及帶同被告四人及伊到台中市之咖啡屋請辛○○在
    本票上簽名，被告四人並未妨害及限制丁○○的行動自由，且辛○○簽完本票後
    ，由丁○○開車載丙○○及伊回斗南，乙○○、庚○○○、己○○則另開一台車
    離開，當天被告四人並未強押、限制丁○○的行動自由云云明確。雖證人辛○○
    於警訊時陳稱：當時對方（指被告四人）未帶凶器，但伊可以感覺得到丁○○是
    被他們押上去台中的云云，然證人辛○○僅係「感覺」，尚無目睹被告四人有強
    押告訴人丁○○簽下本票，及強押告訴人丁○○到台中市之咖啡屋請辛○○在本
    票上簽名之行為，自難以作為被告四人不利之證據；又當辛○○在本票上簽名後
    ，既係告訴人丁○○開車載被告丙○○及證人甲○○回斗南，而被告乙○○、庚○○○、己○○則駕駛另一台車離開，足見告訴人丁○○之行動自由未受拘束，
    自無公訴人所指辛○○在本票上簽名後，被告四人始將告訴人丁○○放回之妨害
    自由情事。
(三)告訴人丁○○在陳豔紅代書處簽讓渡書部分，告訴人丁○○於原審八十八年十二
    月十七日及八十九年一月二十八日調查時陳稱：伊於八十八年二月四日依約至右
    開甲○○住處後，伊自願坐上甲○○開的車，也同意與被告四人一起到陳豔紅代
    書那邊簽讓渡書等語，於本院八十九年六月二十六日到庭亦未供稱有被妨害自由
    之情事，並據證人陳豔紅於原審八十九年一月二十八日調查時證稱：丁○○與被
    告四人於八十八年二月四日一起到伊住處時，係丁○○與丙○○向伊表示要寫讓
    渡書，讓渡書之內容係丁○○與庚○○○告訴伊的，當時丁○○之行動自由未受
    拘束，伊未聽到被告四人對丁○○說若不簽讓渡書不讓丁○○離開，且代書費是
    丁○○出的，讓渡書寫好後當丁○○與被告四人出去時，丁○○之行動自由未受
    拘束等語明確，證人甲○○於原審八十九年二月十六日調查時亦證稱：丁○○與
    被告四人在伊住處就說好要到代書那邊簽讓渡書，故被告四人並未強押丁○○到
    代書處，且丁○○係自願簽下讓渡書，並未遭被告四人強迫等語，足認被告四人
    並無強押告訴人丁○○到陳豔紅代書處簽下讓渡書之行為。
(四)告訴人丁○○至永安大飯店投宿部分，告訴人丁○○於原審八十九年一月二十八
    日調查時陳稱：伊於八十八年二月四日在陳豔紅代書處簽下讓渡書後，伊係自願
    坐上甲○○開的車與被告四人一起到永安大飯店商談，伊自願下車與被告四人及
    甲○○進入永安大飯店，被告四人並未強押伊進入永安大飯店，亦未限制伊之行
    動自由等語，證人甲○○於原審八十九年二月十六日調查時亦證稱：丁○○與被
    告四人在代書那邊簽好讓渡書後，因雙方都提到次日還有事情要辦，才會到永安
    大飯店投宿，被告四人並未強押丁○○到永安大飯店等語，復據永安大飯店之服
    務生陳秀月於原審八十九年一月十四日調查時證稱：丁○○與被告四人於八十八
    年二月四日到永安大飯店投宿時，丁○○並無被強押之情形等語，益見被告四人
    尚無強押告訴人丁○○至永安大飯店投宿行為。
(五)告訴人丁○○至金山園大旅社投宿部分，告訴人丁○○於原審八十九年二月十六
    日調查時陳稱：被告四人並未強押伊離開永安大飯店，伊係自願坐上甲○○開的
    車，與被告四人一起換到嘉義大林之旅社投宿等語，同日證人甲○○亦證稱：當
    時被告四人並未強押丁○○坐上伊開的車，強押丁○○離開永安大飯店等語，並
    據永安大飯店之服務生陳秀月於原審八十九年一月十四日調查時證稱：當晚丁○○他們退房要離開時，伊無印象丁○○有被強押出去等語，金山園大旅社服務生
    即證人吳素銚於原審八十九年三月一日審理時證稱：伊記得丙○○曾來金山園大
    旅社投宿，但伊沒看到丙○○有強押何人到金山園大旅社等語，告訴人丁○○於
    原審及本院審理時亦陳稱：伊與被告四人一起到嘉義大林之金山園大旅社投宿時
    ，被告四人並未強押伊及限制伊的行動自由等語，足徵被告四人並未強押告訴人
    丁○○離開永安大飯店，亦未強押告訴人丁○○至金山園大旅社投宿行為。
(六)告訴人丁○○至戊○○住處借錢部分，告訴人丁○○於原審八十九年二月十六日
    調查時及同年三月一日審理時均陳稱：伊與被告四人於八十八年二月五日一起離
    開金山園大旅社時，被告四人並未強押伊及限制伊的行動自由，且伊在金山園大
    旅社就和被告四人講好，要去戊○○住處借錢還給被告四人，故被告四人並未強
    押伊至戊○○住處去借錢，且在戊○○住處，伊的行動自由未被控制拘束等語，
    於本院八十九年六月二十六日到庭亦未供稱有被妨害自由之情事，證人甲○○於
    原審八十九年二月十六日調查時亦證稱：伊與被告四人並未強押丁○○至戊○○
    住處，係丁○○自願帶伊與被告四人至戊○○住處樓下，並由丁○○帶乙○○、
    庚○○○及伊上樓去找戊○○等語，證人戊○○於同日亦證稱：八十八年二月五
    日上午，丁○○帶乙○○、庚○○○及甲○○到伊住處時，丁○○的行動自由未
    被控制住等語，顯見被告四人並未強押丁○○至戊○○住處借錢還給被告四人行
    為。證人戊○○於偵查中雖證稱：因丁○○係自己一人來按伊住處門鈴，伊並不
    清楚當時丁○○的行動自由有無被控制等語，證人戊○○僅表明不知告訴人丁○○的行動自由有無被控制，尚無公訴人指訴被告四人有強押告訴人丁○○至戊○○住處借錢之妨害自由情事。
(七)告訴人丁○○至嘉義梅山壬○○住處部分，告訴人丁○○於原審八十九年二月十
    六日調查時陳稱：從戊○○住處出發到嘉義梅山時，只有乙○○、庚○○○一同
    前往，且一路上乙○○、庚○○○並未控制伊的行動自由等語，證人戊○○於同
    日亦證稱：丁○○提到要到嘉義梅山向債權人取回其權狀交給乙○○他們，故由
    伊開車載丁○○、乙○○、庚○○○到嘉義梅山，在前往嘉義梅山的路上，乙○○、庚○○○並未控制丁○○的行動自由等語，證人壬○○於同日亦證稱：戊○○、丁○○於某日先後二次來伊店裡欲取回丁○○供伊設定二胎所用之房地權狀
    時，伊並未看見乙○○、庚○○○等語，倘被告乙○○、庚○○○係強押告訴人
    丁○○至嘉義梅山去找壬○○，則為了達到討債之目的及避免告訴人丁○○逃脫
    ，被告乙○○、庚○○○理應形影不離地跟在告訴人丁○○身邊，豈有放任告訴
    人丁○○與戊○○自行下車去找壬○○之理，足見非但不是公訴人所指係由被告
    四人強押告訴人丁○○隨同戊○○至嘉義梅山去找壬○○，而係僅由被告乙○○
    、庚○○○陪同戊○○及告訴人丁○○前往嘉義梅山，且被告乙○○、庚○○○
    更無公訴人所指強押告訴人丁○○至嘉義梅山去找壬○○取回告訴人丁○○之不
    動產權狀之行為。
(八)告訴人丁○○返回其住處部分，告訴人丁○○於原審八十九年二月十六日調查時
    陳稱：八十八年二月五日從嘉義梅山回到伊右開住處的路上，乙○○、庚○○○
    並未強押伊控制伊的行動自由，回到伊住處後，乙○○、庚○○○亦未控制伊的
    行動自由等語，證人戊○○於同日亦證稱：八十八年二月五日從嘉義梅山回到丁○○右開住處的路上，乙○○、庚○○○並未強押及控制丁○○的行動自由，回
    到丁○○之住處後，乙○○、庚○○○亦未控制丁○○的行動自由等語，本院於
    八十九年六月二十六日調查時質之告訴人丁○○：「在上開期間內，被告等有無
    恐嚇你？」，答稱：「無，只是說若我妹婿未還的話，他們會找我。」，足證尚
    無公訴人所指係由被告四人強押告訴人丁○○回到其住處之事，而係僅由被告乙○○、庚○○○陪同戊○○及告訴人丁○○回到告訴人丁○○之住處，且被告乙○○、庚○○○無公訴人所指，強押告訴人丁○○回到其住處行為。
(九)綜上事證所述，被告四人所辯，尚堪採信，此外，復查無其他積極證據足認被告
    四人有右揭以非法方法剝奪人之行動自由之犯行，尚不得單憑告訴人丁○○有瑕
    疵之指訴，及證人辛○○於警訊時、證人戊○○於偵查中所為臆測不明之證言，
    資為認定被告四人犯行之證據，揆諸上開說明，公訴人指訴被告四人涉犯以非法
    方法剝奪人之行動自由罪嫌，均屬犯罪不能證明。
五、原審以被告四人犯罪均不能證明，為無罪判決之諭知，核無不當。公訴人上訴指
    摘原判決不當，為無理由，應予駁回。
六、據上論斷，應依刑事訴訟法第三百六十八條，判決如主文。
本案經檢察官劉欽銘到庭執行職務。
中  華  民  國      八  十  九      年      八      月        九        日
                                臺灣高等法院臺南分院刑事第五庭
                                    審判長法官  茆    臺    雲
                                          法官  李    文    福
                                          法官  蔡    長    林
右正本證明與原本無異。
如不服本判決，應於判決送達後十日內向本院提出上訴狀，其未敘述理由者並應於提
出上訴狀後十日內向本院補提理由書（應附繕本）。
                                    法院書記官  李    培    薇
中  華  民  國      八  十  九      年      八      月        十        日


司法院資訊處製作；財團法人民間司法改革基金會備份。
